臺灣高等法院民事判決　　　　　　　　　　　　　　九十二年度上字第一０二三號
　　上　訴　人　己○○
　　　　　　　　乙○○
　　　　　　　　丙○○
　　　　　　　　丁○○
　　　　　　　　甲○○
　　　　　　　　戊○○
　　共　　　同
　　訴訟代理人　郭豐文律師
　　被　上訴人　庚　○
　　　　　　　　　　　　　　室.
　　訴訟代理人　張文明
當事人間請求清償債務事件，上訴人對於中華民國九十二年八月二十一日臺灣桃園地
方法院九十年度訴字第八一九號第一審判決提起上訴，本院於九十三年二月十六日言
詞辯論終結，茲判決如下：
    主      文
上訴駁回。
第二審訴訟費用由上訴人連帶負擔。
　　事實及理由
一、本件被上訴人主張：上訴人之被繼承人范中駙於民國七十七年五月間為設立聚泰
    租賃事業股份有限公司（以下略稱聚泰公司），經由訴外人王保民介紹及張輯禎
    見證下向被上訴人借款新台幣（下同）三百萬元，雙方於同月三日簽立一紙協議
    書為憑，被上訴人則以臺灣銀行為付款人之支票六紙交付范中駙，到期日分別為
    七十七年五月二日、同年五月二日、同年五月二日、同年五月十一日、同年七月
    二日、同年七月六日，面額分別為一百萬元、二十萬元、三十萬元、一百萬元、
    三十萬元、二十萬元，金額合計為三百萬元，約定借款期限為自各筆借款交付日
    起算一年，以月息一分計算利息，而范仲駙於七十九年六月九日死亡，上訴人為
    其繼承人，經被上訴人告屢催討系爭借款，但迄今仍未受清償，爰依消費借貸及
    繼承之法律關係請求上訴人連帶給付三百萬元及如附表所示之利息等情，原審如
    數判令給付，並分別命供擔保為准免假執行之宣告。
二、上訴人則辯稱：系爭協議書及單據並無法證明范中駙有向被上訴人借貸系爭借款
    ，被上訴人對無法提出系爭協議書原本及被上訴人告未依系爭協議書內容與范中
    駙再議，均可證明如范中駙有向被上訴人借款也已經清償完畢，況系爭協議書記
    載，於借款一年後應為再議，而被上訴人既未與范中駙再議，則系爭協議書已因
    過期而無效，又范中駙於七十八年九月十九日另行向被上訴人借款十萬元，可知
    范中駙係將系爭借款清償後被上訴人才可能再借款與范中駙，且沒有被上訴人所
    指無法與范中駙再議系爭借款之情事，又被上訴人未在范中駙生前向其催討，卻
    於范中駙死亡多年後才向繼承人即上訴人請求，亦與常理有違等語，乃上訴聲明
    (一)原判決廢棄。(二)被上訴人在第一審之訴及其假執行之聲請均駁回。而被上訴人
    則答辯聲明：駁回上訴。
三、被上訴人主張上訴人之被繼承人范中駙自七十七年五月二日至同年七月六日陸續
    向其借款三百萬元，而范中駙已於七十九年六月九日死亡，上訴人為范中駙之繼
    承人，故上訴人應連帶負清償之責等語，為上訴人所否認，並執前詞置辯。故本
    件所應審究者為（一）范中駙有無向被上訴人借得系爭款項。（二）系爭借款是
    否已清償及系爭協議書是否無效。
四、上訴人之被繼承人范中駙有無向被上訴人借得系爭款項：
　　(一)被上訴人主張上訴人之被繼承人范中駙於七十七年五月間為籌設聚泰公司，經
  由
　　　訴外人王保民介紹及張輯禎之見證向伊借得三百萬元，被上訴人與范中駙並於
  　　七十七年五月三日簽立一紙協議書為憑等語，業據其提出系爭協議書影本一份
    　、收據影本四份、臺灣銀行為付款人之支票正反面影本五份、華南商業銀行轉
      帳收入傳票影本四份及存款往來明細表影本二份為證，而上訴人承認系爭協議
      書上范中駙之筆跡為真正，雖抗辯系爭協議書內容有造假之虞及上開收據並無
      法證明范中駙有向被上訴人借款一事云云，惟查，證人張輯禎於原法院審理中
      結證稱：「我當時在范中駙的公司當總務主任，當時原告（按即被上訴人）在
      當會計，被告（按即上訴人）丙○○是公司的總務，范中駙總共向原告借款三
      百萬元」等語（參見原審卷第一００頁），又上訴人於原審準備程序中自陳：
      「這件事情證人（即張輯禎）比較清楚，證人說有借款三百萬元，應該是真的
      ，但是因為借款的期限是一年，是否有還錢，我們不清楚。」等語（見同上卷
      一０一頁），復經證人王保民證稱：「借完錢後張輯禎曾經告訴我，范中駙先
      生向我嬸嬸（即原告）借了三百萬元，並向我表示謝意，因為范中駙是張輯禎
      介紹給我認識，我再介紹我嬸嬸認識」「借款的時候我並不知道，是范中駙及
      張輯禎事後告訴我的，范先生向我表示謝謝，說他錢借到了」等語（參見原審
      卷第一八九頁），核與被上訴人所述之情節相符，則上訴人事後抗辯范中駙與
      被上訴人未有借貸之合意云云，自應由上訴人提出反證加以推翻，茲上訴人迄
      今仍未能舉證以實其說，是被上訴人主張范中駙於七十七年五月間起陸續向原
      告借款三百萬元，雙方已有借貸之合意一事，應堪採信。
    (二)上訴人辯稱被上訴人並未將系爭借款交付與范中駙，借貸關係仍未存在，且支
      票之背書非范中駙所有，亦不能遽以認定被上訴人係為交付系爭貸款而付給該
      支票，又證人張輯禎於原審僅證稱親手交付面額共一百五十萬元支票三張給范
      中駙，與被上訴人起訴狀所稱各筆款項均係被上訴人親自交付范中駙不符，證
      言應不足採信，縱屬可信，至多亦僅可認定有一百五十萬元借貸關係而已云云
      。但查：證人張輯禎在原審證稱：「范中駙總共向原告（按即被上訴人）借款
      三百萬元，當初第一次付錢是一百五十萬元，一張一百萬元、一張三十萬元、
      一張二十萬元，因為當初借錢原告要我當保人，但是我沒有錢，又是個單身漢
      ，所以我只願當見證人，原告將票交給我，我再將票給范先生，之後過了約一
      個月原告又借給范先生一百萬元，但是沒有經過我，所以我不知道詳情，第三
      次還沒給錢之前，我當時已經被范先生辭職，我有告訴原告這家公司不健全，
      不要再給錢了，但是原告說他要守信用，據原告對我說她又給了三十萬及二十
      萬元」（見原審卷一００頁），而上訴人當時表示該證人之陳述不爭執，並稱
      應該證人所說有借到三百萬元是真的等語（見原審卷一０一頁），參之上訴人
      之被繼承人范中駙確曾書立收據載明收到被上訴人之台銀支票票號 BA0000000
      、0000000、00000000張共一百五十萬元，有該收據影本一張及支票影本三張
      及存款往來明細表一張附卷可考（見原審卷第九頁反面、五六、五七、七二、
      一０九、一七０頁），由該存款明細表及華南商業銀行總行營業部（以下略稱
      華南銀行）九十一年四月十七日（九一）華銀營存字第二六三號函及其轉帳收
      入傳票可知該三張台灣銀行為付款人之支票係由被上訴人委請華南銀行所簽發
      發票日期均為七十七年五月二日（見原審卷一０九、一七四及六五頁），與證
      人張輯禎所證述係經伊一次付一百五十萬元情節相符，應可認范中駙書立之收
      到庚○女士新台幣一百五十萬元之收據一張（見原審卷九頁反面一一一頁正面
      ）為真正。此外復有被上訴人提出之同為被上訴人委託華南銀行所簽發以台灣
      銀行為付款人之支票三張，票號分別為BA0000000、BA0000000、BA0000000號
      發票日為七十七年五月十一日、七十七年七月二日、七十七年七月六日，面額
      依序為一百萬元、三十萬元、二十萬元（見原審卷五八－六０頁），該支票確
      為被上訴人所委託簽發，亦有華南銀行轉帳收入傳票三張足憑（見原審卷第六
      六－六八頁）該三張支票係經由范中駙之第二九二八０號存款帳戶入帳（見原
      審卷五八－六０頁反面），該二九二八０號確為范中駙之帳號，為上訴人所不
      爭執（見本院卷第三九頁），則證人張輯禎上開陳述謂嗣後被上訴人為守信用
      陸續又借給范中駙一百萬元、三十萬元、二十萬元云云，雖為傳聞證據，但對
      照上開支票、轉帳收入及上訴人在原審所為該證人之供詞應為真實之陳述云云
      （原審卷一０一頁）等情節，應可認定被上訴人之主張為真正。至其中之一百
      五十萬元係由證人張輯禎所轉交，與被上訴人在起訴狀中稱係其親自交付云云
      ，稍有不同一節，據被上訴人稱因張輯禎對伊稱已全部轉交，伊始稱已親自交
      付云云（見本院卷三八頁），本院查因已事隔多年，該項交付縱稍有不符，應
      不影響借貸之成立，此外，上訴人其餘上開辯解均無足採信。
五、系爭借款是否已清償：
    按請求履行債務之訴，債權人就其所主張債權發生原因之事實，固有舉證之責任
    ，若認債務人有此項借款事實，則主張該債權已因清償而消滅者，則清償之事實
    ，應由債務人負舉證之責任，此觀民事訴訟法第二百七十七條之規定自明，亦有
    最高法院二十八年上字第一九二○號判例意旨足資參照。本件被上訴人主張范中
    駙向其借款三百萬元，被上訴人已將系爭款項如數交付一節，已如前述，被上訴
    人復主張范中駙並未就系爭款項清償分文，而上訴人抗辯：被上訴人無法提出系
    爭協議書原本可證係因范中駙將系爭借款清償完畢後，將該協議書取回，且借款
    期滿後被上訴人既未與范中駙再議，亦可表示系爭借款已經清償或消滅，被上訴
    人並於事後另行借貸十萬元與范中駙云云。經查，被上訴人於七十八年九月十九
    日將十萬元交由范中駙保管，約定於同年月二十七日返還，因范中駙未依約償還
    ，被上訴人遂向原法院起訴請求上訴人返還，經原法院八十九年度桃小字第五六
    六號審理後認定該筆十萬元借款已經清償七萬元，並有償還之收據影本二份附卷
    可稽，是范中駙如有清償系爭借款亦應會有被上訴人所簽發之償還收據為憑，惟
    上訴人始終未能就系爭借款已清償一事提出上述之償還收據以供參酌，至被上訴
    人雖無法提出系爭協議書之原本，惟系爭協議書係於七十七年五月三日簽立，距
    起訴時已有十三年之遙，被上訴人主張系爭協議書係不慎於搬遷過程中遺失等語
    ，與常理並無相違之處，自不得僅以無法提出系爭協議書原本逕認系爭借款已經
    由范中駙清償完畢，又系爭協議書上雖載明借款期間為一年，期滿後如需續用，
    雙方再議等語，被上訴人亦自陳未與范中駙就系爭借款為再議，惟借款期間屆至
    後，如借用人並未將所積欠之借款清償，其所應負擔之借款債務並不會期滿而消
    滅，本件被上訴人雖未與范中駙就系爭借款另行再議，然范中駙如未將系爭借款
    清償完畢，則原借貸關係並不會因一年期滿而消滅，亦無上訴人所抗辯系爭協議
    書已經過期而無效可言，且有無再議一事並無法證明范中駙是否已將系爭借款清
    償。另上訴人抗辯被上訴人在未收回系爭借款前，為何願再借貸十萬元與范中駙
    ，可證系爭借款已經清償云云，惟被上訴人主張其向范中駙催討系爭借款時，因
    范中駙並無力償還，伊為求范中駙於日後有能力償還系爭借款，才又再次借款十
    萬元與范中駙等語，是被上訴人於事後願再借貸款項與范中駙，其原因或有數端
    ，如貸與人相信借用人之信用，未嘗不可能於前債未清之情形下，再行成立另外
    之借貸關係，故被上訴人是否願意再次借與范中駙十萬元與系爭借款有無清償並
    未有絕對之關連性，上訴人就系爭借款業已清償一事復未能提出其他證據以供審
    酌，是所辯不足採信。
六、按給付有確定期限者，債務人自期限屆滿時起負遲延責任，民法第二百二十九條
    第一項定有明文。次按遲延之債務，以支付金錢為標的者，債權人得請求依法定
    利率計算之遲延利息。但約定利率較高者，仍從其約定利率，及應付利息之債務
    ，其利率未經約定，亦無法律可據者，週年利率為百分之五，民法第二百三十三
    條第一項及第二百零三條分別定有明文。被上訴人於原法院審理中陳稱借期約定
    利率月息百分之一計算等語亦有借款協議書可證，而本件被上訴人自七十七年五
    月二日起至同年七月六日止合計借貸三百萬元與范中駙，約定借款期限係自每筆
    借款交付日分別起算一年，范中駙及上訴人迄今尚未清償系爭借款等情，已如前
    述，揆諸上開規定，被上訴人請求上訴人給付系爭借款，及如附表所示自各筆借
    款交付日起至清償日止，按月息百分之一計算之利息為有理由。
七、綜上所述，被上訴人主張范中駙向其借款三百萬元，伊已將系爭借款交付范中駙
    ，於借款期限屆滿後，范中駙並未依約償還系爭借款等情，應堪認定，上訴人之
    抗辯均非可採，從而，被上訴人基於消費借貸及繼承之法律關係請求范中駙之繼
    承人即上訴人連帶給付三百萬元，及如附表所示自各筆借款交付日起至清償日止
    ，按月息百分之一計算之利息為有理由，應予准許。原審為被上訴人勝訴之判決
    ，並依兩造聲請酌定相當擔保金額分別為准免假執行之宣告，並無不合，本件上
    訴為無理由，應予駁回。
據上論結，本件上訴為無理由，依民事訴訟法第四百四十九條第一項、第八十五條第
二項判決如主文。
中　　　華　　　民　　　國　　九十三　　年　　　二　　　月　　二十七　　日
                              民事第二庭
                                  審判長法  官　　張　耀　彩
                                        法  官　　黃　嘉　烈
                                        法  官　　王　仁　貴
右正本係照原本作成。
如不服本判決，應於收受送達後二十日內向本院提出上訴書狀，其未表明上訴理由者
，應於提出上訴後二十日內向本院補提理由書狀（均須按他造當事人之人數附繕本）
上訴時應提出委任律師或具有律師資格之人之委任狀；委任有律師資格者，另應附具
律師資格證書及釋明委任人與受任人有民事訴訟法第四百六十六條之一第一項但書或
第二項（詳附註）所定關係之釋明文書影本。
中　　　華　　　民　　　國　　九十三　　年　　　三　　　月　　　三　　　日
　　　　　　　　　　　　　　　　　　　　書記官　　李　卓　英
附註：
民事訴訟法第四百六十六條之一（第一項、第二項）：
對於第二審判決上訴，上訴人應委任律師為訴訟代理人。但上訴人或其他法定代理人
具有律師資格者，不在此限。
上訴人之配偶、三親等內之血親、二親等內之姻親，或上訴人為法人、中央或地方機
關時，其所屬專任人員具有律師資格並經法院認為適當者，亦得為第三審訴訟代理人
。
附表：
      借款金額            利息起迄日期                            利率
  （以下均為新臺幣）
一、 一百五十萬元   七十七年五月二日起至清償日止               月息百分之一
二、 一百萬元       七十七年五月十一日起至清償日止             月息百分之一
三、 三十萬元       七十七年七月二日起至清償日止               月息百分之一
四、 二十萬元       七十七年七月六日起至清償日止               月息百分之一
